【裁判字號】    89,訴,1095
【裁判日期】    891228
【裁判案由】    常業重利
【裁判全文】
臺灣臺北地方法院刑事判決                        八十九年度訴字第一九五號
    公  訴  人  臺灣臺北地方法院檢察署檢察官
    被      告  辛○○
右列被告因常業重利案件，經檢察官提起公訴（八十九年度偵字第一一二八八、一一
二八九號），本院判決如左：
    主      文
辛○○共同乘他人急迫貸以金錢，而取得與原本顯不相當之重利為常業，累犯，處有
期徒刑柒月。
    事      實
一、辛○○曾因違反麻醉藥品管理條例案件，經本院判處有期徒刑四月，於民國八十
    七年九月十四日易科罰金執行完畢；又因常業重利案件，經本院於八十八年九月
    十六日判處有期徒刑一年（嗣經撤回上訴確定）；仍未知悔改，於前案判決宣示
    後尚未執行時，與余國榮（另案於台灣高等法院審理中）、潘海正（本院另案審
    理中）等成年人基於犯意聯絡，由余國榮在台北市○○路○段二六一巷二十二弄
    八號二樓（起訴書贅載台北市○○街○段一三二號五樓之五），經營高利放貸業
    務，放款利息計算方式為：每七日至十日為一期，每新台幣（下同）一萬元收日
    息八十元至一百五十元不等之高額利息，並以扣除首期利息交付借款之方式，乘
    丁○○、乙○○、壬○○等不特定人需款急迫之際，貸予款項，收取與原本顯不
    相當之重利，恃以為生；余國榮並自八十八年底（約自十月間起）約由辛○○參
    與上開業務，負責欠款催收事宜，共同以之為常業。嗣於八十八年十二月十三日
    上午十一時五十分許，辛○○與潘海正至台北市○○街○段一三二號五樓之五丁○○住處催討債款時，為警當場查獲，並循線至台北市○○路○段二六一巷二十
    二弄八號二樓營業處所扣得和解書、切結書、借款名單、借款人身分證、駕照、
    空白讓渡書、空白債務清償證明書、汽車新領牌照登記書等物，始查知上情。
二、案經台北市政府警察局移送臺灣臺北地方法院檢察署檢察官偵查起訴。
    理      由
一、訊據被告辛○○固坦承：於八十八年十二月十三日上午十一時十五分許至台北市
    ○街○段一三二號五樓之五處所向丁○○追討帳款時，為警當場查獲之事實，惟
    否認有常業重利犯行，辯稱：其前案判決後，於八十八年底應余國榮之請求，前
    往收款，當時其有別的工作，故縱有重利，亦非常業云云。惟查：右揭事實，業
    據被告於本院審判期日供承：八十八年年底余國榮以其太太即將生產為由，央請
    其向丁○○催收債款，... 之前其有時會回去西園路二段那邊喝茶，有時看到人
    家來借款，... 其前案判決後，余國榮等仍從事放款業務其知道，其在那邊喝茶
    有時看到戊○○、甲○○、丁○○等人來問借款的事，... 其知道余國榮之前與
    陳清俊、林進毅等人作高利貸等情不諱（本院八十九年十二月十四日審判筆錄參
    照）；並據在場人潘海正於警訊中陳述明確，及借款人丁○○於警訊指陳：其於
    八十八年十月二十二日向余國榮借款，及由辛○○於八十八年十二月十三日出面
    向其催討欠款等語（八十八年度偵字第八八九號偵查卷第二十五頁正、背面），
    借款人乙○○於警訊時指稱：經朋友介紹向辛○○以電話借款，... 借款時間係
    八十八年十月間等語（同偵查卷第三十頁正、背面）、壬○○於警訊時陳稱：辛○○為經營地下錢莊並借貸給其之人，... 借款時間為八十八年十一月間等語甚
    詳（同偵查卷第四十三頁），並分別證述借款計息方式等情屬實，核與被告所承
    情節相符；另有如事實欄所示之物扣案可資佐證。被告明知余國榮等人從事高利
    放貸業務，並以之為常業，竟仍參與其中，辦理追討帳款事宜，顯與余國榮等成
    年人有經營高利放款業務之犯意聯絡。至被告雖辯稱：其當時另有工作，並非以
    重利放貸為常業云云，然被告與以經營高利放貸業務為常業之余國榮有犯意聯絡
    之事實，已如前述，是被告縱另有工作收入，亦無解於其明知而為余國榮常業犯
    行共犯之罪責；且余國榮等就高利放款業務之經營有固定之計息、催收方式，顯
    非偶然進行之高利放貸，而係有計劃、有規模之經營，有以之為生、恃此為業之
    意，附此說明。綜上所述，本件事證明確，被告犯行堪以認定。
二、核被告所為，係犯刑法第三百四十五條之常業重利罪；被告與余國榮、潘海正等
    成年人就上述犯行有犯意聯絡及行為分擔，為共同正犯。查被告曾因違反麻醉藥
    品管理條例案件，經本院判處有期徒刑四月，於八十七年九月十四日易科罰金執
    行完畢，有台灣高等法院檢察署刑案紀錄簡覆表在卷可憑，其於五年之內，再犯
    本件法定本刑為有期徒刑以上之罪，為累犯，依法加重其刑。爰審酌被告與以經
    營高利放貸為常業之余國榮，基於犯意聯絡，為高利放貸、催收業務，對社會秩
    序妨害甚鉅，且其前甫因事實欄示之重利罪經法院判決處刑，仍未悔改，又應余
    國榮之邀，參與該集團催收事宜，為本件犯行，惟犯後表明悔悟之意，及其犯罪
    手段、所生危害、犯罪後態度等一切情狀，量處如主文所示之刑。
三、至扣案之借款名單、和解書、切結書等，為共犯余國榮取得之債權憑證及借款資
    料，得供其就本金及未逾法定利率之利息部分行使債權，無宣告沒收之必要。另
    空白讓渡書、空白債務清償證明書等空白資料，其性質上非專供為重利犯罪所用
    之物，尚得為一般民間借貸之用，亦不予宣告沒收。而借款人之身分證、駕照、
    汽車新領牌照登記書等，均非共犯等所有物，自無從宣告沒收，附此說明。
四、公訴意旨另以：被告與余國榮等人共同基於常業之犯意，自八十八年二月間起在
    台北市○○路○段二六一巷二十二弄八號二樓或台北市○○街○段一三二號五樓
    之五等處，意圖謀取暴利，以每一萬元為單位，每七日至十日為一期，收日息八
    十元至一百五十元不等之重利，並扣除首期利息再付款之方式，乘甲○○、庚○○、戊○○、丙○○、己○○等不特定人需款孔急，陷於急迫之際，貸予款項，
    收取與原本顯不相當之利息，並賴此維生，因認被告自八十八年二月間起迄於八
    十八年九月十六日前之行為，亦涉犯常業重利罪嫌。經查：被告前因涉犯常業重
    利罪，經本院於八十八年九月十六日以八十七年度少連訴字第一九號判決判處有
    期徒刑一年，嗣經被告於台灣高等法院撤回上訴而告確定，此有該確定判決及撤
    回上訴狀影本在卷可按。是前案確定判決既判力應及於第一審宣判日即八十八年
    九月十六日以前之實質上、裁判上一罪之犯罪事實。本案公訴人起訴認被告於八
    十八年二月間起至八十八年九月十六日前另有以重利放貸為常業等犯罪事實，無
    非以借款人甲○○、庚○○、戊○○、丙○○、己○○之警訊筆錄為其依據；然
    甲○○借款之時間為八十八年二月中旬（八十九年度偵字第八八九號第二十七頁
    ），庚○○借款之時間為八十八年三月、五月間（同偵查卷第三十五頁），戊○○借款之時間為八十八年三月份（同偵查卷第三十七頁），丙○○借款之時間為
    八十八年六月中旬（同偵查卷第三十九頁），己○○借款之時間為八十八年三月
    上旬（同偵查卷第四十一頁）等情，分別據上開證人於警訊時證述明確。查此部
    份犯罪時間既在前案確定判決宣判日之前，而為前案確定判決之既判力所及，自
    無從為實體判決；惟公訴人認此部份事實與前開起訴論罪部分有實質上一罪之關
    係，爰不另為免訴之諭知。
據上論斷，應依刑事訴訟法第二百九十九條第一項前段，刑法第二十八條、第三百四
十五條、第四十七條，罰金罰鍰提高標準條例第一條前段，判決如主文。
本案經檢察官王怡菁到庭執行職務。
中      華      民      國    八十九    年    十二      月    二十八    日
                                    台灣台北地方法院刑事第八庭
                                        法  官  朱  瑞  娟
右正本證明與原本無異
如不服本判決應於送達後十日內向本院提出上訴狀
                                        書記官  葉  金  發
中      華      民      國    九  十    年     元       月      四      日
附錄法條
中華民國刑法第三百四十五條
 (常業重利罪)
以犯前條之罪為常業者，處五年以下有期徒刑，得併科三千元以下罰金。


司法院資訊處製作；財團法人民間司法改革基金會備份。
